臺灣高等法院交通事件裁定　　　　　　　96年度交抗字第95號
抗　告　人
即受處分人　甲○○
上列抗告人因違反道路交通管理處罰條例案件，不服臺灣新竹地
方法院95年度交聲更字第8號，中華民國95年12月29日所為裁定
，提起抗告，本院裁定如下：
    主  文
原裁定撤銷。
甲○○汽車駕駛人，駕駛汽車經測試酒精濃度超過規定標準，處
罰鍰新臺幣壹萬玖仟伍佰元，並當場移置保管該汽車及吊扣駕駛
執照壹年。
    理  由
一、原處分意旨略以：抗告人即受處分人甲○○駕駛車號X7-508
    2號自用小客貨車，於民國（下同）94年9月23日晚上10時31
    分許，行經新竹縣竹北市經國橋處時，為警攔停測試其呼氣
    酒精濃度達0.30MG/L，已超過法定標準（0.25MG/L），因而
    掣單舉發，並經原處分機關依道路交通管理處罰條例第35條
    第1項第1款規定，裁罰新臺幣（下同）19,500元，並吊扣其
    駕駛執照12個月等情。
二、聲明異議意旨略以：異議人經員警攔停後即酒測（前後不到
    2分鐘），員警於酒測之後始告知其可以漱口或15 分鐘後再
    測，經伊漱口後要求重測，但被員警拒絕，故本案酒精濃度
    測試值不準確，不應裁罰云云。
三、原裁定意旨略以：
  (一)按交通法庭認為聲明異議有理由或聲明異議雖無理由而原處
    分不當或違法者，應以裁定將原處分經聲明異議部分撤銷，
    並自為裁定，道路交通案件處理辦法第20條前段定有明文。
  (二)次按行政罰法業於94年2月5日制訂公布，並自95年2月5日起
    施行，該法第5 條規定：「行為後法律或自治條例有變更者
    ，適用行政機關最初裁處時之法律或自治條例。但裁處前之
    法律或自治條例有利於受處罰者，適用最有利於受處罰者之
    規定。」。關於此條所稱之「裁處」究屬何意，最高行政法
    院89年9月份第1次庭長法官聯席會議決議謂：「依修正理由
    說明，包括訴願、再訴願及行政訴訟之決定或判決」，亦即
    在行政法院原則上應適用其作成決定或判決時之法律，僅於
    修正前之法律較有利時，始例外適用修正前之法律。法院雖
    非行政法院，但因係依法就受處分人對於交通裁決所提出之
    聲明異議而為審理，與行政法院就受處分人對於行政處分提
    起行政訴訟而為審理之地位相似，自應比附援引同一法理而
    為適用，故仍應有從新從輕原則之適用。查道路交通管理處
    罰條例所規定之罰鍰、記點之裁罰，本屬行政罰之性質（參
    照上開行政罰法第1條、第2條將罰鍰、記點處分均定為行政
    罰），是有上開行政罰法第5 條規定之適用。又道路交通管
    理處罰條例第35條第1項第1款規定，業經總統於94年12月28
    日以華總一義字第09400212581 號令公布修正，且經行政院
    於95年6月23日以院臺交字第0950087685號令發布定自95年7
    月1 日施行，惟該條項規定之內容，與修正前之內容並無不
    同，經比較新舊法後，認為原規定並未更有利於受處分人，
    自應適用修正後道路交通管理處罰條例第35條第1項第1款規
    定論處。又汽車駕駛人飲用酒類或其他類似物後其吐氣所含
　　酒精濃度超過每公升0.25毫克者，不得駕車，道路交通安全
  　規則第114條第2款定有明文；汽車駕駛人，駕駛汽車經測試
　　檢定酒精濃度超過規定標準者，處1萬5千元以上6 萬元以下
  　罰鍰，並當場移置保管其車輛及吊扣其駕駛執照1 年，道路
    交通管理處罰條例第35條第1項第1款亦定有明文。
  (三)經查：證人即警員林慶良於原審95年12月20日訊問時具結證
    稱：「（本件是否你所舉發的？）是」「（一般取締酒駕流
    程？）在經國橋上的路檢點，我們取締流程：橋上有4 位員
    警，在橋下有2 位員警，在橋上員警負責攔停，聞聞看駕駛
    者有無酒味，我們每一部都會攔，如果有聞到酒味，會請駕
    駛者到適當位置做酒測，我們進行酒測時，會封閉一個車道
    ，請他們到封閉的車道進行酒測，第一件事會問他，你有無
    喝酒，然後酒後超過多久，若他們回答已經超過15分鐘，我
    們會馬上進行酒測，若未超過15分鐘，會等到時間超過15分
    鐘才進行酒測，本件也是相同作法，因為酒測取締是常態性
    ，且我們不認識異議人，不會栽贓」「（本件異議人爭執，
    你們是等他測過酒測後，才告知他可以漱口，並進行第2 次
    酒測，有何意見？）我們一般處理流程不可能這樣做，因為
    我們第一件事情就是要確定他是否已經酒後超過15分，不可
    能等到酒測後才告知他」「（對於異議人稱，你們警政署有
    規定要先漱口，有何意見？）如果酒後不到15分鐘，我們的
    作法會讓他漱口或是等15分後再酒測，若他酒後已經超過15
    分鐘，不可能進行第2 次酒測前再讓他漱口」等語明確（見
    原審訊問筆錄）。查證人林慶良為新竹縣政府警察局交通隊
    警員，執行取締酒後駕車勤務約有7、8年時間，於該勤務之
    執行程序自屬熟稔，且其與異議人素不相識，復無怨隙，並
    無甘冒觸犯偽證罪責之風險，故意構詞誣陷受處分人之必要
    ，其所為證言自堪信為真實。且異議人於94 年9月30日向原
    處分機關所提出之申訴書中亦自承曾於駕車前確有飲用高梁
    酒一口之情，此外並有異議人親自簽名之酒精濃度測試值單
    、新竹縣警察局舉發違反道路交通管理事件通知單（移送聯
    ）影本及申述書各1 紙附卷可憑，又對異議人實施酒測所用
    之呼氣酒精測試器，經經濟部標準檢驗局檢定合格，亦有該
    局檢定合格證書1 紙在卷可參。按警察人員於執行酒精濃度
    測試時，於測量前應先確定受測者已飲酒結束15分鐘以上「
    或」提供礦泉水給受測者漱口，避免口腔殘存酒精，致影響
    準確度一節，是在避免飲酒後15分鐘內即實施酒測致影響酒
    測準確度，而本件受處分人係經原舉發單位待其飲酒後逾15
    分鐘後始實施酒測，業經證人林慶良證述如上，則受處分人
    自無再行漱口後酒測之必要，是其上開所辯並無足採。受處
    分人確有前揭違規行為，堪以認定。
  (四)綜上，本件受處分人於前揭時地呼氣酒精濃度超過規定標準
    ，猶仍駕駛上開自用小客貨車行駛於道路之行為，已甚明確
    。原處分機關援引修正前道路交通管理處罰條例第35 條第1
    項第1款之規定，裁罰19,500元，並吊扣其駕駛執照1年（裁
    決書載為12個月），固非無據，惟道路交通管理處罰條例業
    已修正，經比較新、舊法之結果，應適用修正後之相關規定
    ，原處分機關未及審酌新修正之法律規定，仍屬無可維持，
    爰由本院將原處分撤銷，依修正後道路交通管理處罰條例第
    35條第1項第1款之規定，裁罰如原裁定主文第2 項所示等情
    。
四、本件抗告意旨略以：(一)95年12月20日法官所示之開罰單並無
    抗告人簽名，應係偽造，請調閱監理所留存正本，以明實情
    。(二)新竹縣警察局94年10月21日警交字第0943009556號函指
    出抗告人不願配合酒測，並不斷與友人連繫，經攔停至接受
    酒測已逾15分鐘等語，則本件既因抗告人有爭執，依法應會
    錄影存證，請函調本件舉發錄影帶做為證據；另依抗告人提
    出其所使用之電話號碼為0000000000之通聯紀錄可知，抗告
    人於遭取締之94 年9月23日22時31分前後，並未有撥出之紀
    錄，函文所指抗告人不斷與友人聯繫顯非事實，此有通話明
    細清單1 紙可佐。(三)林慶良警員於原審所為之證言，係其執
    行酒測勤務之原則與方式，然並非每位員警皆會遵守。抗告
    人並未如員警所言先行告知是否喝酒逾15分鐘，或未逾15分
    鐘而給予開水漱口之方式處理，而係直接攔停後即進行酒測
    ，且員警林慶良亦非進行酒測之員警，其所為證言應不可採
    為證據。(四)另友人王鎮國當天搭乘抗告人駕駛之車輛，其可
    說明抗告人遭舉發之經過情形，為此聲請傳喚王鎮國到庭說
    明，以究明本案之真實。
五、經查，
  (一)按警方製作之舉發違反道路交通管理事件通知單均有四聯，
    第一聯交駕駛人（或行為人）收受，第二聯為移送聯，第三
    聯為回覆聯，第四聯為存根聯。其中第二聯及第三聯交監理
    單位後，由監理單位以第三聯回覆予移送機關。原審提示之
    舉發通知單係無「收受通知聯者簽章」欄位之第一聯，其上
    本無當事人簽名，況受處分人對其曾簽收該罰單，並無異議
    ，是其認警方偽造文書云云，顯屬誤會，合先敘明。
  (二)次按認定交通違規事實所憑之證據，並不以直接證據為限，
    即綜合各種間接證據，本於推理作用，為認定交通違規事實
    之基礎，如無違背一般經驗法則，尚非法所不許。查本件抗
    告人即受處分人於94 年9月23日22時31分許，在新竹縣竹北
    市經國橋處，因駕駛車號X7-5082 號自用小客貨車，經新竹
    縣警察局交通隊測試檢定其吐氣所含酒精濃度值達每公升0.
    30毫克，已超過法定標準，遂掣單舉發其酒後駕車之違規事
    實，有酒精濃度觀察測試影本、新竹縣警察局舉發違反道路
    交通管理事件通知單各1 份附卷可稽。受處分人對其呼氣後
    酒精濃度之測試結果亦不爭執，僅抗辯警方未依規定給予其
    15分鐘之緩衝時間，致其酒測濃度數值偏高，造成超過法定
    標準云云，然證人即執行酒測之員警乙○○於本院審理時具
    結證稱：執行酒測勤務均四人一組，各自負責警戒、攔車、
    操作酒測器、製作舉發單，依警政署操作酒測之標準作業流
    程為攔下駕駛人後，先詢問是否於15分鐘內喝酒，若於15分
    鐘內喝酒，會提供礦泉水供駕駛人漱口。執行酒測一定會先
    確定駕駛人是否喝酒過後15分鐘，現場並備有一箱水以供駕
    駛人漱口用。抗告人所指未被問到是否酒後15分鐘或未提供
    水供漱口等情，不符合執行酒測勤務之程序，伊不可能這樣
    作等語明確（見本院96年2月9日訊問筆錄）。而證人與受處
    分人素無仇怨，復受偽證罪責之擔保，其所為陳述自屬可採
    。且受處分人於本院係陳稱：伊原本不知道有飲酒後15分鐘
    方可酒測之規定，係員警主動告知伊如係15分鐘內飲酒，可
    以先漱口後再測，但員警並未提供水供伊漱口，而伊漱口後
    警方就不再做測試等語。惟按一般員警依法執行勤務，既有
    上級機關頒布之標準作業流程可資遵循，為免滋生事端、引
    發民怨，必當依據法定程序執行勤務，如警方確欲製造舉發
    交通違規業績，自可於攔檢後逕行酒測，又何必於酒測後，
    再告知受處分人可漱口或15分鐘後再測試，而等於直接告知
    受處分人警方未依規定行事，又既已告知後，警方如又未提
    供清水漱口並拒絕再度酒測，豈不三度自承違反法定行政程
    序？此顯與常情不合，足堪認定，是警方所陳稱受處分人經
    攔停至酒測時，實際已超過15分鐘，故無再行漱口之必要等
    情（見原審交聲47卷15頁新竹縣警察局94年10月21日竹縣警
    交字第0943009556號函），應堪認與現場實情相符，抗告人
    上揭所辯，核係事後卸責之詞，實不足採信。
  (三)另抗告人以警方既稱抗告人不願配合酒測、不斷以行動電話
    與友人連繫之情形，自應有拍攝錄影帶存證云云。惟當日執
    行酒測勤務之員警林慶良於原審到庭證稱：錄影帶是在取締
    過程有爭執時才會拍攝，本件因異議人當場有簽名，沒有爭
    執，所以沒有錄影存證等語明確（見原審交聲更字卷第11頁
    ），復核與受處分人於原審所提之聲明異議狀內所載「本人
    並無員警所指拒絕酒測之狀況」（見交聲字第6 頁）等情相
    符。受處分人確有飲酒後吐氣所含酒精濃度超過規定標準仍
    駕駛汽車行駛之交通違規行為，事證已臻明確，應依法裁罰
    。至受處分人雖另聲請傳喚證人王鎮國到庭或依受處分人之
    通聯紀錄可證明其並無聯絡友人云云，惟受處分人遲至本院
    訊問時方提出該名證人，已有拖延訴訟之疑，且該證人究是
    否仍能為中立無瑕疵之陳述，實非無疑，另受處分人當時究
    持何人之何一行動電話，迄今已難於調查，況此亦非本案重
    要事實（警方陳述之原因縱有所誤，亦無解於受處分人飲酒
    後係依規定測試其酒精濃度），且本案綜合上述事證，已臻
    明確，並無再予調查之必要，附此敘明。
六、綜上，受處分人確有於前揭時地飲酒後酒精濃度超過規定標
    準而駕車之違規行為，事證明確。原處分機關依舉發單位所
    具事證，參酌受處分人違規之事實、情節、稽查人員處理意
    見及受處分人之陳述，援引首揭規定及違反道路交通管理事
    件統一裁罰基準表及處理細則第43 條、第44條第1項及第61
    條之規定，裁罰19,500元，並吊扣駕駛執照12個月，原非無
    見，然其漏未諭知應當場移置保管該汽車（此係羈束行政處
    分，應一併裁決之），自有未洽，原裁定就此未予撤銷改判
    ，已有未合。且按行為之處罰，以行為時之法律有明文規定
    者為限。此為民主法治國家之基本原則，於違反行政法上義
    務之處罰，亦有其適用。故行政罰處分之適法性，原則上應
    以人民行為時之法律狀態為判斷基準。即使採取所謂「從新
    從輕」法則，就行政罰而言，原則上應係指「行為後法律有
    變更者，適用行政機關最初裁處時之法律。但裁處前之法律
    有利於受處罰者，適用最有利於受處罰者之規定」，即該行
    政罰之適法性，原則上以原處分作成時之法律狀態為判斷基
    準，而非以（行政）法院判決時之法律狀態為判斷基準。蓋
    人民不服行政罰處分之救濟方法，係依行政訴訟法第4 條規
    定，循序向高等行政法院提起撤銷訴訟，而撤銷訴訟之目的
    在於撤銷行政機關之違法行政處分，藉以排除其對人民之權
    利或法律上之利益所造成之損害，足見行政法院僅係事後審
    查行政處分之適法性，並不自為行政處分，亦非代替行政機
    關為處分，本不生「裁處」之問題，自無從以判決時之法律
    狀態論斷行政罰是否適法（按95年2月5日施行之行政罰法第
    5 條採「從新從輕」原則，所謂「從新」亦係指「適用行政
    機關最初裁處時之法律」，惟在行政罰法施行前，就一般行
    政罰適法性之判斷基準時，法律無統一明文規定，通說係以
    人民行為時之法律狀態為準），最高行政法院95年度判字第
    335 號裁判意旨可資參照。查本件違規行為發生後，道路交
    通管理處罰條例業於94年12月28日修正公布，並於95年7月1
    日施行，惟本件違規行為發生時及原處分機關裁決時，均在
    該條例修正施行之前，揆諸上揭規定，應適用修正前之規定
    ，無新、舊法比較適用問題，原裁定就此所持應適用修正後
    新法之法律見解，尚有違誤，亦有未妥。受處分人抗告意旨
    猶執陳詞指摘原裁定不當，雖無可取，然原裁定既有前揭可
    議，自應由本院撤銷改判。且受處分人上揭違規行為事證已
    明，無再發回調查之必要，爰依修正前道路交通管理處罰條
    例第35條第1項第1款之規定，逕為裁定如主文第二項所示。
據上論結，應依道路交通管理處罰條例第89條，道路交通案件處
理辦法第26條、第20條前段，裁定如主文。
中　　華　　民　　國　　96　　年　　4 　　月　　16　　日
                　刑事第三庭　審判長法　官　許國宏
                                　　法　官　楊貴志
                                　　法　官　朱光仁
以上正本證明與原本無異。
不得再抗告。
                                　　書記官　王宜玲
中　　華　　民　　國　　96　　年　　4 　　月　　17　　日
